【裁判字號】    95,訴,504
【裁判日期】    970509
【裁判案由】    偽造文書等
【裁判全文】
臺灣臺北地方法院刑事判決               95年度訴字第504號
公  訴  人  臺灣臺北地方法院檢察署檢察官
被      告  丁○○
選任辯護人  高明德律師
上列被告因偽造文書等案件，經檢察官提起公訴（95年度偵字第
6436號），本院判決如下：
    主  文
丁○○無罪。
    理  由
一、公訴意旨略以；被告丁○○原為英屬百慕達商宏利人壽保險
    國際股份有限公司（下稱宏利人壽）勵志處業務經理，於民
    國93年7 月間，向告訴人乙○○之子甲○○借用其設在合作
    金庫銀行三興分行之1405＊＊＊＊＊＊＊271 號（帳號詳卷
    ，下稱合庫帳戶）帳戶。而被告明知告訴人並未變更其所投
    保宏利人壽「宏利鴻運人生變額萬能壽險」之保險金額新台
    幣（下同）857200元，亦未授權被告變更，詎被告意圖為自
    己不法之所有，於93年7 月間，在「契約內容變更申請書」
    上，偽造「乙○○」之簽名，用以表示告訴人同意將保險金
    額降為239163元，持之向宏利人壽行使，使宏利人壽之承辦
    員陷於錯誤，將贖回之544364元匯至其向告訴人之子甲○○
    所借之合庫帳戶，由被告悉數領出花用，足生損害於宏利人
    壽對於客戶投保內容之管理正確性及告訴人。嗣甲○○於94
    年間，欲為其父即告訴人變更投資標的，始由宏利人壽經紀
    人告知餘額不足，無法變更投資標的，而悉前情。因認被告
    涉犯犯刑法第216 、210 條行使偽造私文書罪嫌及第339 條
    第1 項詐欺取財罪嫌。
二、公訴意旨認被告涉犯上開罪嫌，係以(1)告訴人及證人丙○○
    、甲○○之證詞；(2)宏利人壽95年2月22日宏總字第95057號
    函附之告訴人投保「宏利鴻運人生變額萬能壽險」之相關資
    料顯示，告訴人屢次變更保險標的，均由保險業務員勾選「
    直接寄給客戶」，將受理完成之申請書影本直接寄予告訴人
    存查，惟本案變更係由被告勾選「由服務人員轉送」，足認
    被告並未交付前述變更申請書予乙○○，且被告若認告訴人
    曾予同意回贖54萬元，清償其妻丙○○對被告之債務，大可
    將前述金額匯入被告個人帳戶，何需大費週章向甲○○借用
    帳戶，將回贖金額匯至甲○○帳戶？顯見被告欲藉由將回贖
    項匯入告訴人之子甲○○帳戶，以飾其未經告訴人同意之意
    圖：(3)甲○○合庫帳號之往來明細在卷可佐等為其論據。訊
    據被告坦認有提領前述贖回之款項，惟堅決否認有何偽造文
    書等犯行，辯稱：變更之申請書係告訴人之妻丙○○拿回去
    請告訴人簽名之後交付，贖回之款項丙○○同意作償還積欠
    其之款項，並要其子甲○○交付存褶等語。
三、按犯罪事實應依證據認定之，無證據不得推定其犯罪事實；
    不能證明被告犯罪或其行為不罰者，應諭知無罪之判決，刑
    事訴訟法第154條第2項、第301條第1項分別定有明文。次按
    事實之認定，應憑證據，如未能發現相當證據，或證據不足
    以證明，自不能以推測或擬制之方法，以為裁判基礎；又認
    定不利於被告之事實，須依積極證據，苟積極證據不足為不
    利於被告事實之認定時，即應為有利於被告之認定，更不必
    有何有利之證據。又認定犯罪事實所憑之證據，雖不以直接
    證據為限，間接證據亦包括在內；然而無論直接或間接證據
    ，其為訴訟上之證明，須於通常一般之人均不致有所懷疑，
    而得確信其為真實之程度者，始得據為有罪之認定，倘其證
    明尚未達到此一程度，而有合理之懷疑存在時，事實審法院
    復已就其心證上理由予以闡述，敘明其如何無從為有罪之確
    信，因而為無罪之判決，尚不得任意指為違法。最高法院分
    別著有40年度台上字第86號、30年度上字第816號、76年台
    上字第4986號判例可參。
四、經查：
 (一).告訴人於宏利人壽之保險契約確於93年7月21日申請變更，
    並於翌日生效，贖回544364元，匯入甲○○之合庫帳戶之事
    實，有變約內容變更申請書（本院卷第60頁正反面）、甲○○合庫帳戶之交易明細表（本院卷第321頁）在卷可稽，並
    為被告所承認，此部分事實堪認屬實。
 (二).本案爭執之重點在於告訴人否認93年7月21日變更申請書上
    之簽名係其所為，則該變更申請書上「乙○○」簽名及變更
    手續是否均為被告個人所為，告訴人之家人均不知情？查證
    人即告訴人之妻丙○○於本院審理時證稱被告有向其子借用
    帳戶存褶、印章，而證人即告訴人之子甲○○於偵查中及本
    院審理時亦證稱其於93年7月間有將其合庫帳戶之存褶、印
    章借予被告，其母親亦同意等語（見偵查卷第40頁，本院卷
    第280頁反面、286頁反面），足見證人甲○○之合庫帳戶存
    褶確係其同意借予被告使用。至證人甲○○雖稱借予被告存
    褶、印章係因被告告知有一筆客戶保單之傭金不想讓公司扣
    除，故想借用其帳戶，因公司規定保險業務員之傭金係直接
    匯到業務員在合庫之帳戶云云。惟查證人甲○○雖擔任過宏
    利人壽之業務員，然已離職，且被告之傭金縱匯入他人帳戶
    ，公司仍可於之後之傭金中扣除溢付被告之傭金，被告借用
    他人帳戶並無實益，是證人甲○○、丙○○證稱係為退傭始
    借存褶、印章予被告非無疑義。次查，證人丙○○就其確有
    簽發1張50萬元之支票1紙（見偵查卷第44頁）交予被告之事
    實並不否認，且其於本院審理中亦證稱與被告間有數筆借貸
    ，結算有50萬未清償等語，可見證人丙○○與被告間確有債
    權債務關係。而依告訴人之要保書（偵查卷第13頁）觀之，
    告訴人投保之受益人是丙○○及甲○○，是其贖回金匯入受
    益人帳戶應屬正常程序。又從甲○○之合庫帳戶明細表觀之
    ，93年7月30日被告自該帳戶提領54萬餘元後，該帳戶尚有
    金融卡之轉帳、提領及信用卡之扣款紀錄，而證人甲○○於
    本院審理時亦證稱其僅將存褶、印章借予被告，金融卡、信
    用卡合一之卡並未交予被告，益徵證人甲○○應知被告借用
    其存褶之用途，否則證人甲○○豈會於存褶尚在他人之手時
    ，仍會續使用其帳戶，不擔心被告會與其共同該帳戶。
 (三).被告及告訴人之筆跡經本院送內政部警政署刑事警察局鑑定
    結果，告訴人平日之字跡與其要保書、重要事項告知書、補
    充聲明書、契約內容變更申請書並不相符，而93年7月21日
    之變更申請書上之「乙○○」簽名因有模仿之虞，無法鑑定
    ，有該局96年12月6日刑鑑字第0960180454號函可佐（本院
    卷第256頁），是本案變更申請書上之乙○○簽名是否被告
    所為，並無法證明。
 (四).綜合前述證據觀之，被告除因向告訴人之妻丙○○索討欠款
    外，並無任何領取告訴人保險贖回金之動機，而被告領取贖
    回金之存褶又係告訴人之妻及子同意借予，況被告如擅自變
    更告訴人之保險契約，極易被察覺，被告何須冒此風險。可
    見被告領取保險贖回金之事證人丙○○、甲○○理應知情。
    是被告辯稱由丙○○交付變更申請書後其辦理變更手續衡情
    尚屬可採。
四、綜上所述，本件公訴人所引之證據，均不足以證明被告確有
    偽造文書等之行為，而本院調查之證據亦不足認被告確有偽
    造告訴人簽名之行為。此外，復無其他任何積極或間接證據
    ，足以佐證被告有何涉嫌公訴人所指之犯行，揆諸首揭判例
    及法條規定，自應為被告無罪之諭知。
據上論斷，應依刑事訴訟法第301條第1項，判決如主文。
本案經檢察官侯靜雯到庭執行職務
中    華    民    國    97    年    5     月    9     日
                刑事第十五庭  審判長法  官  廖紋妤
                                    法  官  吳麗英
                                    法  官  邱蓮華
上正本證明與原本無異。
如不服本判決，應於判決送達後10日內向本院提出上訴狀（應抄
附繕本）。告訴人或被害人如對於本判決不服者，應具備理由請
求檢察官上訴，其上訴期間之計算係以檢察官收受判決正本之日
期為準。
中    華    民    國    97    年    5     月    9     日
                                    書記官  劉新怡


司法院資訊處製作；財團法人民間司法改革基金會備份。
